臺灣高等法院刑事判決　　　　　　　　　　　　　九十三年度交上易字第一九三號
　　上　訴　人　臺灣臺北地方法院檢察署檢察官
　　上　訴　人
　　即　被　告　甲○○
　　上　訴　人
　　即　被　告　乙○○
右上訴人因過失傷害案件，不服臺灣臺北地方法院九十二年度交易字第七二四號，中
華民國九十三年五月三十一日第一審判決（起訴案號：臺灣臺北地方法院檢察署九十
二年度偵字第二０五００號），提起上訴，本院判決如左：
    主  文
原判決撤銷。
甲○○從事業務之人，因業務上之過失傷害人，處有期徒刑陸月，如易科罰金，以
佰元折壹日。
乙○○無罪。
    事  實
一、甲○○從事電器維修工作，平日駕車領送待維修及已修復之電器，係以駕駛為其
    附隨業務之人，其於民國九十二年七月十二日晚間九時許，駕駛車號ＤＷ－二五
    三一號自用小貨車沿臺北市○○○路○段西往東行駛，途經和平西路一段一三四
    號前時，因貨車載運之電器鬆動，乃將車停靠路旁欲下車查看，其本應注意汽車
    停車向外開啟車門時，應注意行人、車輛，並讓其先行，且依當時天候晴、夜間
    有照明、路面無缺陷、無障礙物、視距良好等情，並無不能注意情事，竟疏未注
    意適有丙○○無照騎乘車號ＡＱＷ－二三九號重型機車沿和平西路同向駛近，駛
    近甲○○之小貨車旁時，甲○○貿然開啟左前車門，致丙○○閃煞不及，所騎乘
    之機車與前開自小貨車左前車門發生碰撞，丙○○因而人車倒地，當時同向另有
    乙○○騎乘車號ＤＵＫ－九○二號輕型機車駛近該處，因丙○○人車倒地亦反應
    不及，致追撞倒地之丙○○之機車，丙○○因而受有外傷性蜘蛛膜下腔出血及顱
    內出血、硬腦膜下積水、右側第五掌骨骨折等傷害。甲○○於肇事後未被有偵查
    犯罪職權之機關或公務員發覺前，即主動向據報到場處理之臺北市政府警察局中
    正第二分局分局交通分隊警員坦承肇事接受裁判。
二、案經丙○○訴由臺灣臺北地方法院檢察署檢察官偵查起訴。
    理  由
壹、有罪部分：
一、訊據被告甲○○固不否認確於上開時、地發生車禍，致告訴人丙○○受傷等事實
    ，惟被告甲○○辯稱：當日事發時伊已下車站在貨車車後，但伊下車時疏未將左
    前車門關閉，方致告訴人騎乘機車不慎撞及伊車車門云云。經查：
  (一)本件事故係告訴人騎乘機車行經肇事地點，撞及被告甲○○駕駛、停放路旁之小
    貨車左前車門後倒地，再遭被告乙○○騎乘之機車追撞所致，業據告訴人於原審
    及本院審理時證述綦詳（原審卷九十三年五月十八日審判筆錄第二十三至二十五
    頁及本院卷審判筆錄），並有道路交通事故現場圖、調查報告表、交通事故談話
    紀錄表、道路交通事故補充資料表、現場照片等件在卷足憑（他字卷第二十一至
    二十三頁、二十五至二十六頁、三十二至三十三頁），告訴人因本件車禍受有如
    事實欄所載之傷，亦有國泰綜合醫院及臺北市立萬芳醫院出具之診斷證明書附卷
    可考（他字卷第七、八頁）。
  (二)被告甲○○於事發後接受交通警察詢問事故經過時，已坦認本件事發之際，伊甫
    將車停妥，開啟車門欲下車時該車門撞及告訴人之機車而肇事，此觀諸卷附之交
    通事故談話紀錄表即明（他字卷第二十六頁），並經當日到場處理事故之警員林
    大友到庭結證明確在卷（見原審九十三年五月十八日審判筆錄第十至十八頁）。
    被告甲○○嗣雖辯稱：斯時伊陳述有誤，致警員在交通事故談話紀錄表上之記載
    與事實不符云云，然事發之際被告甲○○究係坐在車內開啟車門，或是站立在車
    後調整貨物，屬極為單純、明確之事實，要無誤認之可能，被告甲○○坦認交通
    事故談話紀錄表之記載內容大部分均與事實一致，僅有伊於事發之際是否在車內
    開啟車門一節誤載云云（原審九十三年五月十八日審判筆錄第三十二至三十四頁
    ），所辯顯與常理相悖，誠難遽信。況告訴人自偵查時起，即作之指述，亦與被
    告甲○○在案發時之供述相符，而共同被告陳連夏於案發後於交通隊所作的談話
    紀錄，亦如是陳述，足證被告於案發後對警員所為之陳述，應係事實。綜上，被
    告甲○○係在向外開啟貨車車門時，不慎以該車門撞及行進中之告訴人機車，堪
    予認定，伊於本院審理時更異說法，另以前揭情詞置辯，無非卸責諉過之論，並
    不足採。
二、按汽車停車向外開啟車門時，應注意行人、車輛，並讓其先行，道路交通安全規
    則第一百十二條第一項第十五款定有明文，又依道路交通事故調查報告表所載，
    肇事路段為直路，且事發當時天候晴、夜間有照明、路面無缺陷、無障礙物、視
    距良好，並無不能注意情事，乃被告甲○○於停車向外開啟車門之際，能注意而
    未注意禮讓由告訴人騎乘之行進中機車優先通行，因而肇事，其有過失，至為明
    確。又本件事故經原審函請台北市車輛行車事故鑑定委員會鑑定結果，亦做如是
    認定，此有該委員會九十三年三月十一日北鑑審字第○九三三○○三六七○○號
    鑑定意見書附卷可參，至該鑑定意見中認告訴人丙○○因無照駕駛為肇事次因部
    分，因告訴人丙○○行車至上開處所，遭被告甲○○開啟車門而撞擊，事出突然
    ，其難於防範不因有無駕駛執照而不同，故鑑定意見此部分見解尚難採用，再者
    ，上開鑑定意見認被告停車之處所雖係紅線而不得臨時停車，此部分亦為肇事原
    因，然被告甲○○係因貨車上之物品鬆動，為使貨物不致掉落而停車檢查，雖有
    違交通規則，但此與本件事故之發生，難認有何因果關係，故此部分之鑑定意見
    亦難認有理由，附此敘明。告訴人確因本件車禍所受傷害，與被告甲○○之過失
    行為間有相當因果關係。本件事證明確，被告甲○○之過失犯行堪以認定，自應
    依法論科。
三、查被告甲○○從事電器維修工作，平日駕車領送待維修及已修復之電器，已經被
    告甲○○供述明確，則被告甲○○係以駕駛為其附隨業務之人，核被告甲○○所
    為係犯刑法第二百八十四條第二項前段之業務過失傷害罪，又被告甲○○於肇事
    後未離去，並於警員林大友到場處理時在場坦承肇事，業據證人林大友到庭證述
    明確（見原審院九十三年五月十八日審判筆錄第十三頁），為對於未發覺之罪自
    首而接受裁判，應依刑法第六十二條前段規定減輕其刑。原審就被告甲○○部分
    予以論罪科刑，固非無見，惟查，被告甲○○未注意後方來車，開啟車門肇事，
    致告訴人受有外傷性蜘蛛膜下腔出血及顱內出血、硬腦膜下積水、右側第五掌骨
    骨折等傷害，告訴人之傷勢不輕，原審僅量處有期徒刑四月，尚嫌過輕，檢察官
    循告訴人之請求，上訴指摘原判決量刑過輕非無理由，應由本院撤銷原判決予以
    改判。爰審酌被告甲○○之過失程度，造成告訴人所受之傷勢不輕，犯罪後否認
    犯行，且未與告訴人達成和解等一切情狀，量處有期徒刑六月，並諭知易科罰金
    之折算標準。
貳、無罪部分：
一、公訴意旨另以：被告乙○○於上開時間駕駛ＤＵＫ─九０二號機車，行經上開處
    所，因疏未注意車前狀況及兩車併行之間隔，因丙○○遭甲○○開啟之車門碰撞
    人車倒地，乙○○亦煞車不及而自後追撞，因而致丙○○受有外傷性蜘蛛膜下腔
    出血及顱內出血、硬腦膜下積水、右側第五掌骨骨折等傷害，因認被告乙○○亦
    涉有刑法第二百八十四條第一項前段之過失傷害罪嫌云云。
二、按「犯罪事實應依證據認定之，無證據不得認定犯罪事實」，刑事訴訟法第一百
    五十四條第二項定有明文，而過失犯之成立，必行為人有應注意、能注意而不注
    意之情形始足當之。訊據被告乙○○堅決否認有何過失，堅稱：伊騎乘機車到上
    開處所，因見丙○○人車倒地，伊煞車不及而撞及丙○○之機車等語。
三、經查：
  (一)本件事故之發生係被告甲○○於上開時地開啟車門之時，未注意後方來車，致甲○○貨車之車門撞及告訴人丙○○之機車，而甲○○開啟車門碰撞丙○○之機車
    ，必其二車之位置極為靠近，且其發生之時間極為短暫，故丙○○無法防範，已
    如前述，由此觀之，當時與丙○○同一方向行駛之被告乙○○對丙○○遭開啟之
    車門撞擊倒地一事，亦係突然發生，難於防範。
  (二)被告乙○○於警詢、偵查中即均供述告訴人之車速不快，其車速二、三十公里，
    事故發生前，其行駛於告訴人丙○○之左後方，有二個機車車身之距離，因為事
    發突然，閃煞不及而撞擊告訴人之機車等情（見他字卷三六、三七頁），則由被
    告乙○○供述之內容觀之，其駕駛行為上並無何過失之可言。
  (三)本件事故經原審送請台北市車輛行車事故鑑定委員會鑑定，亦認從現場圖示普通
    重機車、輕機車兩車刮地痕位置，顯示乙○○騎乘輕機車肇事當時係因猝不及防
    撞及重機車，無肇事因素，此有上開鑑定書在卷可稽。
  (四)被告於原審審理中雖曾稱：「（你看到車禍時，和貨車車門距離多遠？）大約二
    個自小客車的車身長度」（見原審卷卷九七頁），而通常自小客車之車身長度在
    五公尺以內，二部小客車之長度不超過十公尺，而依一般駕駛人反應及踩踏煞車
    時間之推定，依據日本研究報告顯示，一般駕駛人發現危險後，反應時間為０．
    四至０、五秒，右腳自油門改踩煞車踏板所需時間為０．二秒，踩煞車踏板斤需
    時間約為０．一秒，因此一般駕駛人在發現危險後即刻採取煞車措施，車輛必需
    走０．七至０．八秒才產生煞車效果，而煞車距離仍需參照摩擦系數，以定其距
    離，此有交通部運輸研究所九十年四月二十四日運安字第九００００二五六九號
    函在卷可稽，依此說明，被告陳連夏當時時速三十公里，則其見丙○○撞及被告
    甲○○之車門後採取煞車之措施，其機車空走之距離約六．六六公尺，其後始發
    生煞車之效果，而機車煞車之之煞車距離尚需考慮摩擦系數，依交通部運輸研究
    所出版「肇事鑑定之煞車距離應用與行車速度推估方法之研究」一書所附之對照
    表所示，在乾燥之瀝青路面，時速三十公里之車輛，其煞停之距離依路面新舊之
    不同，分別為四．二公尺至五．五公尺，此有該所民國八十四年汽車煞車距離與
    行車速度及道路摩擦的對照表一紙在卷可查，以上反應距離，加上煞停距離二者
    相加，其距離在十．八公尺至十二．一公尺之間，不論何者均超過十公尺，故依
    被告陳連夏所供事故發生時，其距告訴人丙○○約有二部小客車之距離觀之，亦
    不超過十公尺，而被告陳連夏之反應時間加上煞車距離卻超過十公尺，足見被告
    陳連夏縱已注意，亦無法迴避此一危險，故其因而自後撞及告訴人之機車，亦難
    認有何過失責任。
  (五)綜上所述，被告乙○○雖於上開事故中自後追撞告訴人而人車倒地，然不能依此
    即逕認其有過失。此外，復查無其他積極事證足認被告乙○○有何應注意能注意
    而不注意之有過失。
四、原審未予詳查，認被告乙○○未注意車前狀況亦有過失，尚有未洽，檢察官上訴
    指原判決量刑過輕固無理由，然被告乙○○上訴否認有過失則有理由，應由本院
    撤銷原判決，改判被告乙○○無罪。
據上論斷，應依刑事訴訟法第三百六十九條第一項前段、第三百六十四條、第二百九
十九條第一項前段、第三百零一條第一項，刑法第二百八十四條第二項前段、第六十
二條前段、第四十一條第一項前段，罰金罰鍰提高標準條例第一條前段、第二條，判
決如主文。
本案經檢察官周誠南到庭執行職務。
中　　　華　　　民　　　國　　九十三　　年　　　九　　　月　　二十九　　日
                              臺灣高等法院刑事第二十二庭
                                  審判長法  官  蔡　秀　雄
                                        法  官  蘇　素　娥
                                        法  官  周　占　春
右正本證明與原本無異。
不得上訴。
                                        書記官  葉　金　發
中　　　華　　　民　　　國　　九十三　　年　　　九　　　月　　二十九　　日
附錄：本案論罪科刑法條全文
刑法第二百八十四條第二項前段
從事業務之人，因業務上之過失傷害人者，處一年以下有期徒刑、拘役或一千元以下
罰金，致重傷者，處三年以下有期徒刑、拘役或二千元以下罰金。
